

# Obliczenia w R

W programie R mamy nie tylko możliwość wykonywania zaawansowanych obliczeń statystycznych, ale także możemy używać R do zwykłych działań jako kalkulatora. 

Polecenia w R można realizować na kilka sposobów. Dwa najprostsze są następujące: 
  
  1. W lewym górnym oknie RStudio (okno edycji) piszemy polecenie (kod, skrypt) i następnie wykonujemy polecenie "Run" (kursor wskazuje, który wiersz poleceń będzie wykonany, natomiast zaznaczony obszar wskazuje, które polecenia będą wykonane).
2. W lewym dolnym oknie RStudio (okno konsoli) po znaku zachęty ">" piszemy polecenie (kod, skrypt) i wykonujemy to polecenie naciskając klawisz "enter".

**Uwagi**
  
  1. Realizacja wykonanych poleceń przedstawiana jest w lewym dolnym oknie RStudio (okno konsoli).
2. Po znaku "#" występuje komentarz, który nie jest wykonywany. 
3. Liczba rzeczywista przedstawiana jest za pomocą kropki, a nie przecinka (separatorem dziesietnym jest kropka, a nie przecinek).
4. Nazwy obiektów mogą zawierać duże i małe litery, przy czym wielkość znaków jest rozróżnialna.
5. Nazwy nie mogą się zaczynać od liczby oraz znaku '\_'.


## Proste obliczenia matematyczne

\begin{table}[!ht]
\centering
\caption{Podstawowe funkcje i operatory w R}
\label{operatory}
\begin{tabular}{ccc}
\hline
Funkcja/Operator  & Opis jej działania  & Przykład użycia  \\ \hline
+, - , /, *                                                                                   & \begin{tabular}[c]{@{}c@{}}Dodawanie, odejmowanie, dzielenie, \\ mnożenie\end{tabular}                                                                                              & 2+3; 1-2; 4/2; 4*3                                              \\
sqrt(x), \textasciicircum      & Pierwiastkowanie, potęgowanie                                         & sqrt(4); 2\textasciicircum 4    \\
\begin{tabular}[c]{@{}c@{}}log(x), log10(x) \\ log(x, a)\\  log2(x) \\ exp(x)\end{tabular} & \begin{tabular}[c]{@{}c@{}}Logarytm naturalny (log), dziesiętny (log10) \\ Logarytm o podstawie a z liczby x \\ Logarytm o podstawie 2 \\ Funkcja wykładnicza $e^x$\end{tabular} & \begin{tabular}[c]{@{}c@{}}log(8); log10(4) \\log(6,9) \\ log2(5) \\ exp(3) \end{tabular}\\
sin(x), cos(x)    & Funkcje trygonometryczne sinus, cosinus z x  & sin(3*pi/4)  \\
round(x,a) & Zaokrąglenie x do a miejsc po przecinku & round(8.345,2) \\
x\%\%y                                                                                        & Reszta z dzielenia x przez y                                                                                                                                                        & 4\%\%3                                                          \\
x\%/\%y                                                                                       & Część całkowita z dzielenia x przez y                                                                                                                                               & 6\%/\%4                                                         \\
abs(x)                                                                                        & Wartość bezwzględna z x                                                                                                                                                             & abs(-4)                                                         \\ \hline                                                           
\end{tabular}
\end{table}

**Przykład 2.1**
  
  W lewym górnym oknie RStudio (okno edycji) piszemy: 
```{r,eval=FALSE,echo=TRUE,highlight=FALSE}
6+8 
```
i wykonujemy polecenie "Run". Wówczas w lewym dolnym oknie RStudio (okno konsoli) pojawi się:
```{r tidy.opts=list(width.cutoff=37),highlight=FALSE,comment=NA,prompt=TRUE}
6+8 
```
gdzie znak ">" jest znakiem zachęty, "6+8" jest wykonanym poleceniem, "[1]" jest liczbą elementów wyjściowych, natomiast "14" jest wynikiem realizacji polecenia wejściowego.

**Uwaga**
  
  W prezentowanym manuskrypcie wszystkie polecenia, kody oraz skrypty oznaczane są czcionką koloru czarnego i nazwane "Kod w R". Najlepiej polecenia takie umieścić w lewym górnym oknie RStudio (okno edycji). Natomiast wynik wykonania skryptu (po uruchomieniu poleceniem "Run"), przedstawiony jest w lewym dolnym oknie RStudio (okno konsoli) i nazwany "Realizacja w R".



\vspace{0.8cm}

**Przykład 2.2**
  
  **Kod w R**
```{r, eval=FALSE,echo=TRUE,highlight=FALSE}
# Przykład 2.2 - proste obliczenia matematyczne
3+5 # dodawanie
4-6 # odejmowanie
8*7 # mnożenie
21/5 # dzielenie
5^3 # 5 do potęgi 3
sqrt(49) # pierwiastek kwadratowy z 49
49^(1/2) # pierwiastek kwadratowy z 49
(8)^(1/3) # pierwiastek trzeciego stopnia z 8
log(7) # logarytm naturalny z 7
log10(6) # logarytm o podstawie 10 z 6
log2(5) # logarytm o podstawie 2 z 5
log(4,5) # logarytm o podstawie 5 z 4
exp(3) # e do potęgi 3
sin(6.28) # sinus kąta 6.28 (w radianach), czyli kąta 360 stopni
cos(pi/2) # cosinus kąta pi/2 (w radianach), czyli kąta 90 stopni
```

\vspace{0.8cm}

**Realizacja w R**
```{r highlight=FALSE,tidy.opts=list(width.cutoff=37),comment=NA,prompt=TRUE}
# Przykład 2.2 - proste obliczenia matematyczne
3+5 # dodawanie
4-6 # odejmowanie
8*7 # mnożenie
21/5 # dzielenie
5^3 # 5 do potęgi 3
sqrt(49) # pierwiastek kwadratowy z 49
49^(1/2) # pierwiastek kwadratowy z 49
(8)^(1/3) # pierwiastek trzeciego stopnia z 8
log(7) # logarytm naturalny z 7
log10(6) # logarytm o podstawie 10 z 6
log2(5) # logarytm o podstawie 2 z 5
log(4,5) # logarytm o podstawie 5 z 4
exp(3) # e do potęgi 3
sin(6.28) # sinus kąta 6.28 (w radianach), czyli kąta 360 stopni
cos(pi/2) # cosinus kąta pi/2 (w radianach), czyli kąta 90 stopni
```
\vspace{0.8cm}

**Uwaga**
  
  W R można zapisać różne działania w tej samej linii, ale muszą być oddzielone średnikami. 

\vspace{0.8cm}

**Przykład 2.3**
  
  **Kod w R**
  
```{r,eval=FALSE,echo=TRUE,highlight=FALSE}
# Przykład 2.3 - obliczenia matematyczne
2+3; 1-2; 4/2; 4*3
```
\vspace{0.8cm}

**Realizacja w R**
```{r, tidy.opts=list(width.cutoff=37),highlight=FALSE,comment=NA,prompt=TRUE}
# Przykład 2.3 - obliczenia matematyczne
2+3; 1-2; 4/2; 4*3
```
## Zmienne 
W R operatorem przypisania jest znak "=" lub "<-". W manuskrypcie stosujemy znak "=".

\vspace{0.8cm}

**Przykład 2.4**
  
  **Kod w R**
```{r, eval=FALSE,echo=TRUE,highlight=FALSE}
# Przykład 2.4 - operacje przypisania
x=4  # przypisanie zmiennej x wartości 4
x  # wyświetlenie wartości zmiennej x, czyli 4
imie = "Jan"
imie
nazwisko="Nowak"
nazwisko
```


**Realizacja w R**
```{r, tidy.opts=list(width.cutoff=37),highlight=FALSE,comment=NA,prompt=TRUE}
# Przykład 2.4 - operacje przypisania
x=4  # przypisanie zmiennej x wartości 4
x  # wyświetlenie wartości zmiennej x, czyli 4
imie = "Jan"
imie
nazwisko="Nowak"
nazwisko
```



## Wektory, macierze oraz ramki danych


**WEKTORY**
  
  
  Podstawowa funkcja wykorzystywana w R w celu utworzenia wektora to "\texttt{c()}" od 'concatenate' - powiązać. Przykładowo, gdy chcemy utworzyć wektor o nazwie "a" z elementami 3 i 1 piszemy a=c(3,1). Wektor musi posiadać elementy tylko jednego typu. Rozróżniamy następujące wektory: wektor numeryczny, wektor znakowy oraz wektor logiczny.

\vspace{0.8cm}

**Przykład 2.5**
  
  **Kod w R**
```{r eval=FALSE,echo=TRUE,highlight=FALSE}
# Przykład 2.5 - wektory
 # wektor numeryczny
a = c(3, 5, 7, 9, 11) 
a
#  wektor znakowy, znak w cudzysłowiu ""
dni = c("wtorek", "czwartek", "sobota", "niedziela")  
dni
# wektor logiczny
c = c(TRUE,TRUE,TRUE,FALSE,TRUE,FALSE) 
c
```
\vspace{0.8cm}

**Realizacja w R**
```{r comment=NA,prompt=TRUE,highlight=FALSE}
# Przykład 2.5 - wektory
 # wektor numeryczny
a = c(3, 5, 7, 9, 11) 
a
#  wektor znakowy, znak w cudzysłowiu ""
dni = c("wtorek", "czwartek", "sobota", "niedziela")  
dni
# wektor logiczny
c = c(TRUE,TRUE,TRUE,FALSE,TRUE,FALSE) 
c
```

Przykładowe metody tworzenia wektorów znajdują się w Tablicy 2.2.


\begin{table}[!ht]
\centering
\caption{Przykładowe funkcje tworzenia wektorów}
\label{cos}
\begin{tabular}{ccc}
\hline
Funkcja/Operator                                                             & \begin{tabular}[c]{@{}c@{}}Przykład\\ {[}wynik{]}\end{tabular}                           & Opis                                                                                                                          \\ \hline
:                                                                         & \begin{tabular}[c]{@{}c@{}}1:3\\ {[}1,2,3{]}\end{tabular}                              & Tworzy sekwencje od : do                                                                                                      \\ \hline
seq(from=x,to=y,by=z)                                                     & \begin{tabular}[c]{@{}c@{}}seq(from=0,to=8,by=2)\\ {[}0,2,4,6,8{]}\end{tabular}          & \begin{tabular}[c]{@{}c@{}}Tworzy regularne sekwencje \\ od 0 do 8 co 2\end{tabular}                                          \\ \hline
\begin{tabular}[c]{@{}c@{}}seq(from=x,to=y, \\ length.out=z)\end{tabular} & \begin{tabular}[c]{@{}c@{}}seq(from=0,to=10,\\ length.out=3)\\ {[}0,5,10{]}\end{tabular} & \begin{tabular}[c]{@{}c@{}}Tworzy\\ regularne sekwencje \\ od 0 do 10 co 3 liczbach\end{tabular}                               \\ \hline
\begin{tabular}[c]{@{}c@{}}rep(x),\\ rep(x,y)\end{tabular}                & \begin{tabular}[c]{@{}c@{}}rep(3); rep(3,4)\\ {[}3{]}; {[}3,3,3,3{]}\end{tabular}        & \begin{tabular}[c]{@{}c@{}}Pierwszy argument oznacza \\ co ma być powtórzone\\ drugi ile razy (domyślnie jest 1)\end{tabular} \\ \hline
rep(x,length.out=y)                                                       & \begin{tabular}[c]{@{}c@{}}rep(1:2,length.out=4)\\ {[}1,2,1,2{]}\end{tabular}            & \begin{tabular}[c]{@{}c@{}}Powtórzona sekwencja liczb \\ 1 i 2 o długości 4\end{tabular}                                      \\ \hline
rep(x,each=y)                                                             & \begin{tabular}[c]{@{}c@{}}rep(3:1,each=2)\\ {[}3,3,2,2,1,1{]}\end{tabular}              & \begin{tabular}[c]{@{}c@{}}Każda\\ cyfra z sekwencji 3:1 \\ powtórzona 2 razy\end{tabular}                                    \\ \hline
\end{tabular}
\end{table}

\vspace{0.8cm}



**Przykład 2.6**
  
  **Kod w R**
```{r, eval=FALSE,echo=TRUE,highlight=FALSE}
# Przykład 2.6 - operacje na wektorach
a = c(1,3,5) # określenie wektora a
a
b=c(3:14) # określenie wektora b
b
# łączymy wektory a i b
ab = c(a,b)
ab
# zastępujemy liczby z pozycji 6,7,...,10 innymi liczbami
ab[6:10] = c(0,-6,-3,-1,-5) 
ab
# Alternatywne metody tworzenia wektorów:
rep(c(1,2), times=3) # powtarzamy wektor (1,2) - 3 razy
rep(c(1,2), each=3)  # powtarzamy elementy wektora (1,2) - 3 razy
seq(from=1, to=10, by=2 ) # tworzymy sekwencję liczb (od 1 do 10 co 2)
```
\vspace{0.8cm}
**Realizacja w R**
```{r, tidy.opts=list(width.cutoff=37),highlight=FALSE,comment=NA,prompt=TRUE}
# Przykład 2.6 - operacje na wektorach
a = c(1,3,5) # określenie wektora a
a
b=c(3:14) # określenie wektora b
b
# łączymy wektory a i b
ab = c(a,b)
ab
# zastępujemy liczby z pozycji 6,7,...,10 innymi liczbami
ab[6:10] = c(0,-6,-3,-1,-5) 
ab
# Alternatywne metody tworzenia wektorów:
rep(c(1,2), times=3) # powtarzamy wektor (1,2) - 3 razy
rep(c(1,2), each=3)  # powtarzamy elementy wektora (1,2) - 3 razy
seq(from=1, to=10, by=2 ) # tworzymy sekwencję liczb (od 1 do 10 co 2)
```

\vspace{0.8cm}
**Odwoływanie się do elementów wektora:**
  
  a) x[1:2] - odwołanie się do 1 i 2 elementu wektora x

b) x[c(2,4)] - odwołanie się do 2 i 4 elementu wektora x

c) x[-c(2,3)] - wektor x bez 2 i 3 elementu

d) x[x>6] - podzbiór wektora x: wyświetlane są 
tylko te wartości wektora x, które są większe od 6

\vspace{0.8cm}

**Przykład 2.7**
  
  **Kod w R**
```{r,eval=FALSE,echo=TRUE,highlight=FALSE,tidy=TRUE}
# Przykład 2.7 - odwoływanie się do elementów wektora
x=1:7 # określenie wektora x
x
x[5]           # 5-ty element wektora x
x[-1]          # wszystkie elementy oprócz pierwszego elementu wektora x
x[2:6]         # od 2-go do 6-go elementu wektora x
x[c(2,4)]      # 2-gi i 4-ty element wektora x
x[x < 4]       # wszystkie elementy wektora x mniejsze od 4
```
\newpage

**Realizacja w R**
```{r,tidy.opts=list(width.cutoff=37),highlight=FALSE,comment=NA,prompt=TRUE}
# Przykład 2.7 - odwoływanie się do elementów wektora
x=1:7 # określenie wektora x
x
x[5]           # 5-ty element wektora x
x[-1]          # wszystkie elementy oprócz pierwszego elementu wektora x
x[2:6]         # od 2-go do 6-go elementu wektora x
x[c(2,4)]      # 2-gi i 4-ty element wektora x
x[x < 4]       # wszystkie elementy wektora x mniejsze od 4
```

\vspace{0.8cm}
**Podstawowe operacje na wektorach: **

\texttt{x} jest wektorem liczbowym
  
  \texttt{length(x)} - liczba elementów wektora \texttt{x}


\texttt{min(x)}, \texttt{max(x)}, \texttt{range(x)} - minimum, maximum, rozstęp

\texttt{sum(x)}, \texttt{prod(x)} - suma i iloczyn elementów 

\texttt{mean(x)}, \texttt{median(x)} - średnia arytmetyczna i mediana

\texttt{var(x)}, \texttt{sd(x)} - wariancja i odchylenie standardowe

\texttt{IQR(x)} - zakres międzykwartylowy 

\texttt{sort(x)} - posortowane elementy w kolejności rosnącej

\texttt{summary(x)} - podstawowe statystyki: min, max, średnia, mediana, kwartyle


\vspace{0.8cm}
**Przykład 2.8**  (Kala 2005, s. 26)

Obserwowano plonowanie 30 krzaków pomidorów "New Yorker" i otrzymano następujące wielkości plonów (w kg):
  1.52, 1.57, 1.30, 1.62, 1.55, 1.70, 2.05, 1.64, 1.95, 1.80, 1.76, 1.40, 1.92, 2.20, 1.57, 1.59, 1.27, 1.79, 1.29, 1.84, 1.77, 1.72, 1.53, 1.32, 1.69, 1.95, 1.75, 1.08, 1.70, 1.45.

Wyznaczyć  wartość minimalną i maksymalną, rozstęp, sumę i iloczyn elementów, średnią arytmetyczną i medianę, wariancję i odchylenie standardowe. Następnie rosnąco  posortować wszystkie elementy oraz wykonać polecenie "summary".

\vspace{0.8cm}

**Kod w R**
```{r,eval=FALSE,echo=TRUE,highlight=FALSE}
# Przykład 2.8 - (Kala 2005, s.26)
# Przygotowanie danych
y = c(1.52, 1.57, 1.30, 1.62, 1.55, 1.70, 2.05, 1.64, 1.95, 1.80, 1.76, 1.40,
      1.92, 2.20, 1.57, 1.59, 1.27, 1.79, 1.29, 1.84, 1.77, 1.72, 1.53, 1.32,
      1.69, 1.95, 1.75, 1.08, 1.70, 1.45) 
# wyświetlanie zawartości y
y
# wykonanie obliczeń
min(y)  # wartość minimalna 
max(y)  # wartość maksymalna
range(y)  # wartość min i max
length(y) # liczba elementów
sum(y)  # suma elementów 
prod(y)  # iloczyn elementów 
var(y)  # wariancja
sd(y)  # odchylenie standardowe
sort(y) # sortowanie elementów (szereg pozycyjny)
summary(y) # wartości wybranych statystyk

```
\vspace{0.8cm}
**Realizacja w R**
```{r,comment=NA,highlight=FALSE,prompt=TRUE}
# Przykład 2.8 - (Kala 2005, s.26)
# Przygotowanie danych
y = c(1.52, 1.57, 1.30, 1.62, 1.55, 1.70, 2.05, 1.64, 1.95, 1.80, 1.76, 1.40,
      1.92, 2.20, 1.57, 1.59, 1.27, 1.79, 1.29, 1.84, 1.77, 1.72, 1.53, 1.32,
      1.69, 1.95, 1.75, 1.08, 1.70, 1.45) 
# wyświetlanie zawartości y
y
# wykonanie obliczeń
min(y)  # wartość minimalna 
max(y)  # wartość maksymalna
range(y)  # wartość min i max
length(y) # liczba elementów
sum(y)  # suma elementów 
prod(y)  # iloczyn elementów 
var(y)  # wariancja
sd(y)  # odchylenie standardowe
sort(y) # sortowanie elementów (szereg pozycyjny)
summary(y) # wartości wybranych statystyk
```

\vspace{0.8cm}
**MACIERZE**
  
  \vspace{0.8cm}
**Macierz**  - zbiór elementów tego samego typu o strukturze wierszy i kolumn.

Przykład macierzy o 3 wierszach i 5 kolumnach:
  
  $$
  \begin{pmatrix}
2 &  3 & 7&  5 & 1 \\ 
7 & 9 & 1 & 4 & 0 \\
8 & 2 & 6 & 3 & 7 \\
\end{pmatrix}
$$
  
  
  
  Funkcją tworzącą macierz jest 
\begin{center}
\texttt{matrix(data, nrow, ncol, byrow)}
\end{center}

gdzie: 
  
  \texttt{data} - dane, które chcemy przedstawić w formie macierzy,

\texttt{nrow} - liczba wierszy,

\texttt{ncol} - liczba kolumn, 

\texttt{byrow} - jeśli byrow=TRUE, to macierz tworzona jest wierszami (domyślnie byrow=FALSE)

\vspace{0.8cm}

**Przykład 2.9**
  
  **Kod w R**
```{r eval=FALSE,echo=TRUE,highlight=FALSE}
# Przykład 2.9 - tworzenie macierzy
# macierz o 3 wierszach tworzona kolumnami
mat1 = matrix(c(1,3,5,7,9,11,13,15,18,21,23,25),  nrow = 3)  
mat1
# macierz o 3 kolumnach tworzona kolumnami
mat2 = matrix(c(1,3,5,7,9,11,13,15,18,21,23,25),  ncol = 3)  
mat2
# macierz o 3 wierszach i 2 kolumnach
mat3 = matrix(1:6,3,2)  
mat3
```
\vspace{0.8cm}
**Realizacja w R**
```{r tidy.opts=list(width.cutoff=37),highlight=FALSE,comment=NA,prompt=TRUE}
# Przykład 2.9 - tworzenie macierzy
# macierz o 3 wierszach
mat1 = matrix(c(1,3,5,7,9,11,13,15,18,21,23,25),  nrow = 3)  
mat1
# macierz o 3 kolumnach
mat2 = matrix(c(1,3,5,7,9,11,13,15,18,21,23,25),  ncol = 3)  
mat2
# macierz o 3 wierszach i 2 kolumnach
mat3 = matrix(1:6,3,2)    
mat3
```

\vspace{0.8cm}

**Przykład 2.10**
  
  **Kod w R**
```{r, eval=FALSE,echo=TRUE,highlight=FALSE,tidy=TRUE}
# Przykład 2.10 - alternatywne metody tworzenia macierzy
macierz1 = matrix(seq(1:8), nrow = 4)
macierz1
macierz2 = matrix(seq(1:8),  nrow = 4, byrow=TRUE)
macierz2
# macierz diagonalna
macdiag1=diag(1:5)      
macdiag1
# macierz jednostkowa
macdiag2=diag(4)      
macdiag2
```
\vspace{0.8cm}
**Realizacja w R**
```{r, tidy.opts=list(width.cutoff=37),highlight=FALSE,comment=NA,prompt=TRUE}
# Przykład 2.10 - alternatywne metody tworzenia macierzy
macierz1 = matrix(seq(1:8), nrow = 4)
macierz1
macierz2 = matrix(seq(1:8),  nrow = 4, byrow=TRUE)
macierz2
# macierz diagonalna
macdiag1=diag(1:5)      
macdiag1
# macierz jednostkowa
macdiag2=diag(4)      
macdiag2
```


\vspace{0.8cm}

**Odwoływanie się do elementów macierzy:**
  
  a) A[2,3] - element z drugiego wiersza i trzeciej kolumny macierzy A

b) A[2, ] - drugi wiersz macierzy A

c) A[ ,3] - trzecia kolumna macierzy A

d) A[ ,c(1,3)] - pierwsza i trzecia kolumna macierzy A


**Przykład 2.11**
  
  **Kod w R**
```{r, eval=FALSE,echo=TRUE,highlight=FALSE}
# Przykład 2.11 - odwoływanie się do elementów macierzy
dane1 = matrix(seq(1:12),nrow = 3) # tworzenie macierzy dane1
dane1 # wyświetlenie zawartości macierzy dane1
dane1[1,2]  # element z pierwszego wiersza i drugiej kolumny macierzy dane1
dane1[2,]  # drugi wiersz macierzy dane1
dane1[,3]  # trzecia kolumna macierzy dane1
dane1[ ,c(1,4)]  # pierwsza i czwarta kolumna macierzy dane1
dane1[c(1,3),]  # pierwszy i trzeci wiersz macierzy dane1

```
\vspace{0.8cm}

**Realizacja w R**
```{r tidy.opts=list(width.cutoff=37),highlight=FALSE,comment=NA,prompt=TRUE}
# Przykład 2.11 - odwoływanie się do elementów macierzy
dane1 = matrix(seq(1:12),  nrow = 3) # tworzenie macierzy dane1
dane1 # wyświetlenie zawartości macierzy dane1
dane1[1,2]  # element z pierwszego wiersza i drugiej kolumny macierzy dane1
dane1[2,]  # drugi wiersz macierzy dane1
dane1[,3]  # trzecia kolumna macierzy dane1
dane1[ ,c(1,4)]  # pierwsza i czwarta kolumna macierzy dane1
dane1[c(1,3),]  # pierwszy i trzeci wiersz macierzy dane1
```

\vspace{0.8cm}

**Podstawowe operacje na macierzach: **
  
  \texttt{dim(A)} - wymiar macierzy A

\texttt{A\%*\%B} - iloczyn macierzy A i B

\texttt{t(A)} - transpozycja macierzy A

\texttt{det(A)} - wyznacznik macierzy A

\texttt{solve(A)} - macierz odwrotna do macierzy A

\texttt{ncol(A), nrow(A)} - liczba kolumn, wierszy macierzy A

\texttt{colnames(A), rownames(A)} - nazwy kolumn, wierszy macierzy A

\texttt{colSums(A), rowSums(A)} - sumy kolumn, wierszy macierzy A

\texttt{colMeans(A), rowMeans(A)} - wartości średnie dla kolumn, wierszy macierzy A

\texttt{diag(A)} - wektor o elementach z przekątnej macierzy A

\vspace{0.8cm}

**Przykład 2.12**
  
  **Kod w R**
```{r,eval=FALSE,echo=TRUE,highlight=FALSE}
# Przykład 2.12 - operacje na macierzach
macierz1
dim(macierz1) # wymiar macierzy
t(macierz1) # transpozycja macierzy
```
\vspace{0.8cm}
**Realizacja w R**
```{r tidy.opts=list(width.cutoff=37),highlight=FALSE,comment=NA,prompt=TRUE}
# Przykład 2.12 - operacje na macierzach
macierz1
dim(macierz1) # wymiar macierzy
t(macierz1) # transpozycja macierzy
```


\vspace{0.8cm}
**Przykład 2.13**
  
  **Kod w R**
```{r,eval=FALSE,echo=TRUE,highlight=FALSE}
# Przykład 2.13 - mnożenie macierzy
A=matrix(c(1,2,3,4,5,6), nrow=2)
A
B=matrix(c(9,8,7,6,5,4,3,2,1), nrow=3)
B
C=A%*%B 
C
```
\vspace{0.8cm}
**Realizacja w R**
```{r tidy.opts=list(width.cutoff=37),highlight=FALSE,comment=NA,prompt=TRUE}
# Przykład 2.13 - mnożenie macierzy
A=matrix(c(1,2,3,4,5,6), nrow=2)
A
B=matrix(c(9,8,7,6,5,4,3,2,1), nrow=3)
B
C=A%*%B 
C
```
\vspace{0.8cm}

**Przykład 2.14**
  
  **Kod w R**
```{r,eval=FALSE,echo=TRUE,highlight=FALSE}
# Przykład 2.14 - dalsze operacje na macierzach
rowSums(B) # sumy dla wierszy macierzy B
rowMeans(B) # średnie arytmetyczne dla wierszy macierzy B
colSums(A) # sumy dla kolumn macierzy A
colMeans(A) # średnie arytmetyczne dla kolumn macierzy A
```
\vspace{0.8cm}

**Realizacja w R**
```{r tidy.opts=list(width.cutoff=37),highlight=FALSE,comment=NA,prompt=TRUE}
# Przykład 2.14 - dalsze operacje na macierzach
rowSums(B) # sumy dla wierszy macierzy B
rowMeans(B) # średnie arytmetyczne dla wierszy macierzy B
colSums(A) # sumy dla kolumn macierzy A
colMeans(A) # średnie arytmetyczne dla kolumn macierzy A
```
\vspace{0.8cm}
**Przykład 2.15**
  
  **Kod w R**
```{r,eval=FALSE,echo=TRUE,highlight=FALSE}
# Przykład 2.15 - wyznacznik i odwrotność macierzy 
D=matrix(c(1,3,5,1,2,3,7,8,1), nrow=3)  
D
wyznacznik=det(D)  # wyznacznik macierzy D
wyznacznik
D1=solve(D)  # macierz odwrotna do macierzy D
D1
```
\vspace{0.8cm}
**Realizacja w R**
```{r tidy.opts=list(width.cutoff=37),comment=NA,highlight=FALSE,prompt=TRUE}
# Przykład 2.15 -  wyznacznik i odwrotność macierzy
D=matrix(c(1,3,5,1,2,3,7,8,1), nrow=3)  # tworzenie macierzy D
D
wyznacznik=det(D)  # wyznacznik macierzy D
wyznacznik
D1=solve(D)  # macierz odwrotna do macierzy D
D1
```
\vspace{0.8cm}
**Przykład 2.16**
  
  **Kod w R**
```{r,eval=FALSE,echo=TRUE,highlight=FALSE}
# Przykład 2.16 - rozwiązywanie układu równań
w=c(3,1,5)  # wektor wyrazów wolnych
w
roz=solve(D,w)  # rozwiązanie układu równań postaci Dx=w, D - macierz układu
roz
```

\newpage

**Realizacja w R**
```{r tidy.opts=list(width.cutoff=37),comment=NA,highlight=FALSE,prompt=TRUE}
# Przykład 2.16 - rozwiązywanie układu równań
w=c(3,1,5)  # wektor wyrazów wolnych
w
roz=solve(D,w)  # rozwiązanie układu równań postaci Dx=w, D - macierz układu
roz
```

\vspace{0.8cm}

**RAMKA DANYCH**
  
  **Ramka danych** - zbiór elementów o strukturze wierszy i kolumn, gdzie kolumny mogą być różnego typu.

Funkcją tworzącą ramkę danych jest 'data.frame'.

\vspace{0.8cm}
**Przykład 2.17**
  
  
  **Kod w R**
```{r,eval=FALSE,echo=TRUE,highlight=FALSE}
# Przykład 2.17 - tworzenie ramki danych
dawki=c("d0", "d20", "d50", "d100")
odmiany=c("K", "M", "P", "S")
plon=c(6.1, 5.4, 6.5, 6.3)
roslina=data.frame(Odmiany=odmiany, Dawki=dawki, Plon=plon)
roslina

```

\newpage

**Realizacja w R**
```{r tidy.opts=list(width.cutoff=37),highlight=FALSE,comment=NA,prompt=TRUE}
# Przykład 2.17 - tworzenie ramki danych
dawki=c("d0", "d20", "d50", "d100")
odmiany=c("K", "M", "P", "S")
plon=c(6.1, 5.4, 6.5, 6.3)
roslina=data.frame(Odmiany=odmiany, Dawki=dawki, Plon=plon)
roslina
```


\vspace{0.8cm}


**Odwoływanie się do elementów z ramki danych:**
  
  a) roslina[1:3,1] - pierwsze trzy elementy pierwszej kolumny

b) roslina[1:2,'Odmiany'] - pierwsze dwa elementy kolumny o nazwie 'Odmiany'

c) roslina$Plon - wszystkie elementy z kolumny 'Plon'

d) roslina$Plon[1:2] - pierwsze dwa elementy z kolumny o nazwie 'Plon'




\vspace{0.4cm}
**Przykład 2.18**

W R można korzystać z gotowych zbiorów danych. Przykładowe dane o nazwie 'iris' oraz 'trees' użyte zostaną w dalszej części rozdziału.


  **Kod w R**
```{r,eval=FALSE,echo=TRUE,highlight=FALSE}
# Przykład 2.18 - odwoływanie się do elementów ramki danych
# przykładowa ramka danych
data(iris) # załadowanie danych iris
head(iris) # wyświetlenie pierwszych elementów ze zbioru iris
iris[1:10,1] # pierwsze dziesięć elementów z pierwszej kolumny
iris[1:10,'Sepal.Length'] # lub równoznacznie
iris$Sepal.Length[1:10] # lub równoznacznie
```
\vspace{0.8cm}
**Realizacja w R**
```{r tidy.opts=list(width.cutoff=37),highlight=FALSE,comment=NA,prompt=TRUE}
# Przykład 2.18 - odwoływanie się do elementów ramki danych
# przykładowa ramka danych
data(iris) # załadowanie danych iris
head(iris) # wyświetlenie pierwszych elementów ze zbioru iris
iris[1:10,1] # pierwsze dziesięć elementów z pierwszej kolumny
iris[1:10,'Sepal.Length'] # lub równoznacznie
iris$Sepal.Length[1:10] # lub równoznacznie
```

\vspace{0.8cm}

**Podstawowe operacje na ramkach danych: **
  
  \texttt{head()} - wyświetla pierwsze rekordy

\texttt{tail()} - wyświetla ostatnie rekordy

\texttt{attach()} - pozwala odnosić się do nazw zmiennych znajdujących się bezpośrednio w danych

\texttt{detach()} - likwiduje możliwość bezpośredniego odnoszenia się do zmiennych

\texttt{str()} - wyświetla informacje o obiekcie

\texttt{table()} - tabela z liczbą wystąpień danego czynnika lub kombinacji czynników

\texttt{subset()} - określa podzbiór danego zbioru, spełniający określone warunki

\texttt{by()} - stosuje określoną funkcję do zadanego podzbioru danych


\vspace{0.8cm}
**Przykład 2.19**
  
  **Kod w R**
```{r,eval=FALSE,echo=TRUE,highlight=FALSE,tidy=TRUE}
# Przykład 2.19 - operacje na ramkach danych
data(trees)
head(trees)
attach(trees)
Girth
str(trees)
# tworzenie nowej ramki danych o nazwie 'ankieta'
ankieta=data.frame(odpowiedzi=c('T','N','T','T','N','X','N','X','T'),
                   wiek=c(16,23,22,65,45,32,24,12,56))
ankieta
# zliczanie ile było ankietowanych względem odpowiedzi
table(ankieta$odpowiedzi) 
# podzbiór ankietowanych, których wiek jest większy niż 20
subset(ankieta,wiek>20)  
# podzbiór tylko z odpowiedziami 'T'
subset(ankieta,odpowiedzi=='T')  
# suma lat dla respondentów względem odpowiedzi
by(ankieta$wiek, ankieta$odpowiedzi,sum) 
```

\newpage

**Realizacja w R**
```{r tidy=TRUE, comment=NA,highlight=FALSE,prompt=TRUE}
# Przykład 2.19 - operacje na ramkach danych
data(trees)
head(trees)
attach(trees)
Girth
str(trees)
# tworzenie nowej ramki danych o nazwie 'ankieta'
ankieta=data.frame(odpowiedzi=c('T','N','T','T','N','X','N','X','T'),
                   wiek=c(16,23,22,65,45,32,24,12,56))
ankieta
# zliczanie ile było ankietowanych względem odpowiedzi
table(ankieta$odpowiedzi) 
# wyznacza podzbiór ankietowanych, których wiek jest większy niż 20
subset(ankieta,wiek>20)  
# wyznacza podzbiór tylko z odpowiedziami 'T'
subset(ankieta,odpowiedzi=='T')  
# wyznacza sumę lat dla respondentów względem odpowiedzi
by(ankieta$wiek, ankieta$odpowiedzi,sum) 

```

\vspace{0.8cm}

## Zadania do wykonania

**Wektory**
  
  Zad. 1

Wprowadź dowolne wektory $x$, $y$, $z$. Wykonaj następujące operacje: $y-z$, $x+y$, $x/2$, $ln(x)$ – $cos(y)$
  
  \vspace{0.8cm}

Zad. 2

Stwórz dane, które będą zawierały 8 jedynek i zapisz je pod zmienną cc, a następnie utwórz dane zawierające 199 zer i zapisz pod zmienną d

\vspace{0.8cm}

Zad. 3

Oblicz:
  
  a) $100^2+101^2+...+200^2$
  
  b) $\sqrt(log(1))+\sqrt(log(10))+...+\sqrt(log(100000))$
  
  \vspace{0.8cm}   

Zad. 4

Użyj funkcji rep żeby utworzyć następujące dane:
  
  a)	1 1 1 1 1 1 1 1 

b)  1 4 1 4 1 4 1 4 1 4 1 4 1 4

c)  3 3 3 3 3 3 3 3 6 6 6

d)  5 4 4 3 3 3 2 2 2 2 1 1 1 1 1

e)  12  12  12  21  43  43

f)  „A”  „B”  „A”  „B”  „A”  „B” 

g)  1 1 3 3 5 5 7 7 9 9 11 11

\vspace{0.8cm}

**Macierze**
  
  Zad. 1 

Zadeklaruj poniższe macierze:
  
  $$A =
  \begin{pmatrix}
1 &  2 & -3&  0 \\ 
2 & -5 & 4 & 1 \\
3 & 7 & 5 & -2 \\
0 & 1&  6&  -3 \\
\end{pmatrix}
$$
  $$
  B =
  \begin{pmatrix}
1 & 7 \\
4 & 2 \\ 
3 & -1 \\ 
2 & 0 \\ 
\end{pmatrix}
$$
  Oblicz wyznacznik macierzy $\textbf{A}$, iloczyn $\textbf{AB}$, macierz transponowaną $\mathbf{A}^T$, macierz odwrotną $\mathbf{A}^{-1}$.

\vspace{0.8cm}

Zad. 2

Zadeklaruj macierz A postaci:
  
  $$
  A =
  \begin{pmatrix}
1 & 4 & 7 \\
2 & 5 & 8 \\
3 & 68 & 9 \\
\end{pmatrix}.
$$
  
  Następnie, korzystając z funkcji R wyznacz:
  
  a) liczbę wierszy i kolumn macierzy $\textbf{A}$
  
  b) sumę wszystkich elementów macierzy $\textbf{A}$
  
  c) średnią wszytkich elementów w poszczególnych kolumnach macierzy $\textbf{A}$
  
  d) sumę wszytkich elementów w wierszu drugim macierzy $\textbf{A}$
  
  e) sumę: $A_{12}$ + $A_{33}$, gdzie $A_{12}$ oznacza element macierzy $A$ znajdujący się na przecięciu pierwszego wiersza i drugiej kolumny
  
  f) zawartość trzeciej kolumny

g) zawartość drugiego wiersza

\vspace{0.8cm}

**Ramki danych**
  
  Zad. 1

Bazując na danych iris (wczytaj je wykorzystując funkcję: \texttt{data(iris)}) odpowiedz na następujące pytania:
  
  a) ile wierszy i kolumn zawierają te dane?
  
  b) oblicz wartość średnią i odchylenie standardowe dla zmiennej Sepal.Width oraz Sepal.Length dla każdego gatunku osobno.

c) wybierz tylko wiersze, które odpowiadają gatunkowi Virginica i przypisz te dane nazwie 'virginica'.

d) wybierz tylko te dane, które odpowiadają gatunkowi Virginica dla zmiennej Sepal.Length i przypisz je nazwie 'virginica.sl'.

e) ile kwiatów z każdego gatunku zawierają dane iris?
  
  f) jakie jest minimum dla zmiennej Sepal.Length dla gatunku setosa?
  
  