# Badanie zależności cech

## Korelacje

Korelacja wskazuje siłę i kierunek zależności pomiędzy dwiema cechami. Korelacja dla próby wyrażona jest za pomocą współczynnika korelacji $r$, gdzie $r \in \langle -1; 1 \rangle$.

\vspace{0.8cm}

Interpretacja współczynnika korelacji $r$:

$|r| = 0$ - brak korelacji, 

$0,0 < |r| \leq 0,1$ - korelacja nikła, 

$0,1 < |r| \leq 0,3$ - korelacja słaba, 

$0,3 < |r| \leq 0,5$ - korelacja przeciętna, 

$0,5 < |r| \leq 0,7$ - korelacja wysoka,

$0,7 < |r| \leq 0,9$ - korelacja bardzo wysoka, 

$0,9 < |r| < 1,0$ - korelacja niemal pełna (silna), 

$|r| = 1$ - korelacja pełna (bardzo silny związek liniowy). 

\vspace{0.8cm}

Jeśli wartość współczynnika korelacji $r$ jest dodatnia to mamy zależność liniową dodatnią. Oznacza to, że wraz ze wzrostem wartości jednej cechy rosną wartości drugiej cechy. Natomiast, jeśli wartość współczynnika korelacji $r$ jest ujemna to mamy zależność liniową ujemną, tzn. wraz ze wzrostem wartości jednej cechy maleją wartości drugiej cechy.

\vspace{0.8cm}

**Uwaga**

Oprócz wyznaczania wartości współczynnika korelacji $r$ dla próby, należy zawsze zbadać czy współczynnik korelacji dla populacji jest istotny. Weryfikację hipotez o istotności współczynnika korelacji dla populacji możemy wykonać przy pomocy funkcji \texttt{cor.test(x, y, method='aaa')}, gdzie 'aaa'='pearson' lub 'kendall' lub 'spearman' oraz domyślnie 'aaa'='pearson'.


### Cechy ilościowe

Cecha ilościowa (mierzalna) jest to cecha, która przyjmuje wartości liczbowe. Dla cech ilościowych (np. cechy x i cechy y) wyznacza się współczynnik  korelacji $r$ Pearsona stosując funkcję \texttt{cor(x, y)}. Natomiast istotność współczynnika korelacji testujemy funkcją \texttt{cor.test(x, y)} lub \texttt{cor.test(x, y, method='pearson')}.


\vspace{0.8cm}
**Przykład 6.1** (Dobek, Szwaczkowski 2007, s. 153)

Badano zależność pomiędzy długością pędu (cm) a długością kłosa (cm) pewnej odmiany pszenicy. Z poletka wybrano losowo 25 roślin, u których dokonano pomiaru obydwu cech. Wyniki zaprezentowano w Tablicy \@ref(Dobek).

\begin{table}[!ht]
\centering
\caption{Dane - Dobek, Szwaczkowski (2007, s. 153)}
\label{Dobek}
\begin{tabular}{ccc|ccc}
\hline
\begin{tabular}[c]{@{}c@{}}numer \\ rośliny\end{tabular} & \begin{tabular}[c]{@{}c@{}}długość pędu \\ (cm)\end{tabular} & \begin{tabular}[c]{@{}c@{}}długość kłosa \\ (cm)\end{tabular} & \begin{tabular}[c]{@{}c@{}}numer \\ rośliny\end{tabular} & \begin{tabular}[c]{@{}c@{}}długość pędu\\  (cm)\end{tabular} & \begin{tabular}[c]{@{}c@{}}długość kłosa\\  (cm)\end{tabular} \\ \hline
nr & dp   & dk   & nr & dp  & dk   \\ \hline
1 & 105  & 5.6   & 14 & 107 & 6.6  \\
2  & 103  & 6.2  & 15 & 106 & 6.4  \\
3  & 101  & 4.8  & 16 & 102 & 5.0  \\
4 & 107  & 6.5  & 17  & 100 & 4.9  \\
5 & 103 & 5.4 & 18  & 100   & 5.0   \\
6  & 102  & 5.0  & 19  & 106  & 6.0  \\
7  & 104  & 5.6  & 20  & 105  & 4.9   \\
8 & 103  & 6.0  & 21  & 105  & 4.8   \\
9  & 102 & 4.9   & 22  & 101  & 5.2   \\
10  & 106 & 6.3  & 23  & 105  & 4.8   \\
11 & 105  & 5.2  & 24  & 101 & 5.1  \\
12  & 101  & 4.9  & 25  & 101  & 5.0  \\
13  & 103  & 5.3  &  &   &  \\ \hline                         
\end{tabular}
\end{table}

Czy korelacja między badanymi cechami jest istotna?

\vspace{0.8cm}
**Kod w R**
```{r eval=FALSE, echo=TRUE,highlight=FALSE}
# Przykład 6.1 (Dobek, Szwaczkowski 2007, s. 153)
# usuwanie wszystkich zmiennych z przestrzeni roboczej
rm(list=ls()) 
# tworzenie danych
pszenica=read.table("~/Desktop/Dobek_153.txt",header=T)
head(pszenica)
# funkcja round wyświetla wyniki z zaokrągleniem do 2 miejsc po przecinku
round(cor(pszenica$dk,pszenica$dp),2)  
# testowanie istotności korelacji
cor.test(pszenica$dk,pszenica$dp)
```

\newpage

**Realizacja w R**
```{r comment=NA,highlight=FALSE,highlight=FALSE,prompt=TRUE}
# Przykład 6.1 (Dobek, Szwaczkowski 2007, s. 153)
# usuwanie wszystkich zmiennych z przestrzeni roboczej
rm(list=ls()) 
# tworzenie danych
pszenica=read.table("~/Desktop/Dobek_153.txt", header=T)
head(pszenica)
# funkcja round wyświetla wyniki z zaokrągleniem do 2 miejsc po przecinku
round(cor(pszenica$dk,pszenica$dp),2)  
# testowanie istotności korelacji
cor.test(pszenica$dk,pszenica$dp)
```

\vspace{0.8cm}
**Interpretacja**

Wartość współczynnika  korelacji $r$ Pearsona wynosi 0,66, więc korelacja jest wysoka. Ponadto, ponieważ $p$-wartość = 0,0003, więc odrzucamy hipotezę zerową i przyjmujemy hipotezę alternatywną stwierdzając, że zależność pomiędzy długością pędu a długością kłosa pewnej odmiany pszenicy jest istotna.


### Cechy jakościowe

Cecha jakościowa (niemierzalna) jest to cecha, która ma charakter opisowy lub podlega kategoryzacji.
Współczynnik korelacji $r_S$ Spearmana używamy w przypadku gdy:

1. choć jedna z badanych cech jest cechą jakościową (niemierzalną), ale istnieje możliwość uporządkowania (ponumerowania) wariantów każdej z cech, 

2. cechy mają charakter ilościowy (mierzalny), ale liczebność zbiorowości jest mała (n<30).



\vspace{0.8cm}
**Przykład 6.2** (Dobek, Szwaczkowski 2007, s. 163)

Dwaj eksperci niezależnie oceniali stopień porażenia ziarniaków w skali od 1 do 20. Uzyskali następujące wyniki:

ekspert 1: 5, 7, 34, 9, 12, 16, 9, 13, 18, 6, 17

ekspert  2: 6, 6, 3, 10, 8, 18, 10, 11, 16, 8, 15

Czy oceny obu ekspertów są skorelowane?

\newpage

**Kod w R**
```{r eval=FALSE,echo=TRUE,highlight=FALSE}
# Przykład 6.2 (Dobek, Szwaczkowski 2007, s. 153)
eksp1=c(5, 7, 34, 9, 12, 16, 9, 13, 18, 6, 17)
eksp2=c(6, 6, 3, 10, 8, 18, 10, 11, 16, 8, 15)
cor.test(eksp1, eksp2, method = "spearman")
```
\vspace{0.8cm}
**Realizacja w R**
```{r tidy.opts=list(width.cutoff=37),highlight=FALSE,comment=NA,prompt=TRUE,warning=FALSE}
# Przykład 6.2 (Dobek, Szwaczkowski 2007, s. 153)
eksp1=c(5, 7, 34, 9, 12, 16, 9, 13, 18, 6, 17)
eksp2=c(6, 6, 3, 10, 8, 18, 10, 11, 16, 8, 15)
cor.test(eksp1, eksp2, method = "spearman")
```

\vspace{0.8cm}
**Interpretacja** 

Wartość współczynnika korelacji Spearmana $r_S=0,408$, więc korelacja jest przeciętna. Ponadto, ponieważ $p$-wartość=0,2126, więc nie odrzucamy hipotezy zerowej i stwierdzamy, że współczynnik korelacji Spearmana nie różni się istotnie od zera. Oznacza to, że oceniani eksperci niezależnie ocenili stopień porażenia ziarniaków.



## Tablice kontyngencji

Tablica kontyngencji przedstawia liczebności dwóch cech (zmiennych) jakościowych (niemierzalnych). Najczęściej interesujące są następujące hipotezy:

 \hspace*{5cm} $H_0$: cechy $X$ i $Y$ są niezależne 

 \hspace*{5cm} $H_1$: cechy $X$ i $Y$ są zależne \hfill (6.1)

Weryfikację hipotez (6.1) wykonuje się stosując test $\chi^2$ (\texttt{chisq.test}). Jeśli conajmniej jedna liczebność ma wartość 5 lub mniej, to należy zastosować dokładny test Fishera (\texttt{fisher.test}).


\vspace{0.8cm}
**Przykład 6.3** (Kala 2005, s. 87)

Badając jakość jabłek oceniono owoce ze względu na uszkodzenia spowodowane przez owocówkę jabłkóweczkę (U - owoce uszkodzone, N - owoce nieuszkodzone) oraz porażone parchem jabłoniowym (C - owoce czyste, P - owoce z plamami). W wyniku klasyfikacji owoców uzyskano następujące liczebności:


\begin{table}[H]
\centering
\caption{Dane - Kala (2005, s. 87)}
\label{Kala}
\begin{tabular}{ccc}
\hline
\multirow{2}{*}{Parch} & \multicolumn{2}{c}{Owocówka} \\
& U            & N             \\ \hline
C      & 29           & 194           \\
P      & 17           & 68      \\ \hline     
\end{tabular}
\end{table}

Czy na poziomie istotności 0,01 można uznać, że badane zmienne są niezależne?

\vspace{0.8cm}
**Kod w R**
```{r eval=FALSE,echo=TRUE,highlight=FALSE}
# Przykład 6.3 (Kala 2005, s. 87)
# analiza tablicy kontyngencji
x = matrix(c(29, 17, 194, 68), ncol = 2)
x
chisq.test(x)
```
\vspace{0.8cm}
**Realizacja w R**
```{r tidy.opts=list(width.cutoff=37),highlight=FALSE,comment=NA,prompt=TRUE}
# Przykład 6.3 (Kala 2005, s. 87)
# analiza tablicy kontyngencji
x = matrix(c(29, 17, 194, 68), ncol = 2)
x
chisq.test(x)
```
\vspace{0.8cm}
**Interpretacja**

Ponieważ $p$-wartość = 0.1736, więc nie odrzucamy hipotezy $H_0$ i stwierdzamy, że badane zmienne są niezależne.


\vspace{0.8cm}
**Przykład 6.4** (Hanusz, Tarasińska 2006, s. 84)

W celu sprawdzenia, czy przy ocenie stanu technicznego pewnego urządzenia można się posługiwać łatwym do wyznaczenia pomiarem, wybrano losowo 100 urządzeń i zanotowano następujące dane:

\begin{table}[H]
\centering
\caption{Dane - Hanusz, Tarasińska (2006, s. 84)}
\label{hanusz}
\begin{tabular}{cccc}
\hline
\multirow{2}{*}{Stan urządzenia} &  \multicolumn{3}{c}{Wartość pomiaru} \\
 & niska     & średnia     & wysoka    \\ \hline
dobry        & 37        & 22          & 11 \\
zły         & 6         & 9           & 15   \\ \hline    
\end{tabular}
\end{table}

\vspace{0.8cm}
**Kod w R**
```{r eval=FALSE,echo=TRUE,highlight=FALSE}
# Przykład 6.4 (Hanusz, Tarasińska 2006, s. 84)
x = matrix(c(37, 6, 22, 9, 11, 15), ncol = 3)
x
chisq.test(x)
```


\vspace{0.8cm}
**Realizacja w R**
```{r tidy.opts=list(width.cutoff=37),highlight=FALSE,comment=NA,prompt=TRUE}
# Przykład 6.4 (Hanusz, Tarasińska 2006, s. 84)
x = matrix(c(37, 6, 22, 9, 11, 15), ncol = 3)
x
chisq.test(x)
```

\vspace{0.8cm}
**Interpretacja**

Ponieważ $p$-wartość $= 0.0006172$, więc odrzucamy hipotezę $H_0$ i przyjmujemy hipotezę $H_1$. Stwierdzamy, że ocena stanu badanego urządzenia zależy od wartości pomiaru.

\vspace{0.8cm}
**Przykład 6.5** 

Wysunięto hipotezę, że wadliwość produkcji luksusowych samochodów nie zależy od metody produkcji. Wylosowano niezależnie próbę 296 aut i otrzymano następujące wyniki badania jakości dla poszczególnych metod:
\begin{table}[H]
\centering
\caption{Dane do przykładu 6.5}
\label{dane6.4}
\begin{tabular}{cccc}
\hline
\multirow{2}{*}{Jakość} &  \multicolumn{3}{c}{Metoda produkcji} \\
 & I     & II    & III    \\ \hline
dobra        & 5 & 67  & 75 \\
zła         & 4  & 96  & 49   \\ \hline    
\end{tabular}
\end{table}

\vspace{0.8cm}
**Kod w R**
```{r eval=FALSE,echo=TRUE,highlight=FALSE}
# Przykład 6.5
x = matrix(c(5,4,67,96,75,49), ncol = 3)
x
fisher.test(x)
```


\vspace{0.8cm}
**Realizacja w R**
```{r tidy.opts=list(width.cutoff=37),highlight=FALSE,comment=NA,prompt=TRUE}
# Przykład 6.5
x = matrix(c(5,4,67,96,75,49), ncol = 3)
x
fisher.test(x)
```

\vspace{0.8cm}
**Interpretacja**

Ponieważ $p$-wartość=0.004014, więc odrzucamy hipotezę $H_0$ i przyjmujemy hipotezę $H_1$. Stwierdzamy, że wadliwość produkcji luksusowych samochodów nie zależy od metody produkcji.


## Zadania do wykonania

**Korelacje**

Zad. 1 (Dobek, Szwaczkowski 2007, s. 163)

U dziewięciu losowo wybranych koni półkrwi dokonano pomiaru wysokości w kłębie (cm) i obwodu nadpęcia (cm), uzyskując następujące wyniki:

wysokość w kłębie: 163, 170, 158, 156, 161, 159, 161, 168, 177

obwód nadpęcia: 21, 24, 22, 19, 24, 26, 26, 27, 28

Sprawdź, czy cechy te są skorelowane.

\vspace{0.8cm}
Zad. 2 (Dobek, Szwaczkowski 2007, s. 163) 

W badaniach nad strukturą plonu pszenżyta, przy gęstości wysiewu 400 ziaren/$m^2$, oznaczono masę 1000 ziaren i plon ziarna. Uzyskano następujące obserwacje:

masa 1000 ziaren: 44.1, 45.6, 45.2, 46.8, 43.3, 47.1, 46.8, 45.7

plon: 4.68, 4.76, 4.71, 4.87, 4.31, 4.97, 4.82, 4.72

Czy korelacja między badanymi cechami jest istotna?

\vspace{0.8cm}

**Tablice kontyngencji**

Zad. 1 (Greń 1975, s. 138) 

W pewnym doświadczeniu farmakologicznym otrzymano na 120 badanych szczurów, którym podano pewien preparat, 57 takich, które doszły do pokarmu w labiryncie doświadczalnym w czasie do 1 minuty. Natomiast na 100 szczurów, którym nie podano tego preparatu, 71 wykonało to zadanie w tym samym czasie. Sporządzono następującą tablicę wyników badania farmakologicznego:
\begin{table}[H]
\centering
\caption{Dane - Greń (1975, s. 138)}
\label{gren138}
\begin{tabular}{ccc}
\hline
liczba szczurów      & z preparatem & bez preparatu \\ \hline
wykonały zadanie     & 57           & 71            \\
nie wykonały zadania & 63           & 19            \\ \hline
\end{tabular}
\end{table}
Zweryfikuj hipotezę o otępiającym działaniu badanego preparatu.

\vspace{0.8cm}
Zad. 2 (Greń 1975, s. 135)

Wysunięto hipotezę medyczną, że pacjenci z objawem klinicznym niewydolności oddechowej charaktarezują się istotnie zawyżonym poziomem aktywności pewnego enzymu. Losowa próba 49 pacjentów z niewydolnością oddechową i 208 pacjentów bez objawów tej niewydolności dały wyniki zestawione w Tablicy \@ref(gren135). Na poziomie istotności 0.01 zweryfikować hipotezę o niezależności aktywności badanego enzymu w organiźmie chorych od posiadania objawu klinicznego niewydolności oddechowej.

\begin{table}[H]
\centering
\caption{Dane - Greń (1975, s. 135)}
\label{gren135}
\begin{tabular}{ccc}
\hline
\multirow{2}{*}{Niewydolność oddechowa} & \multicolumn{2}{c}{Aktywność enzymu w organiźmie} \\
& powyżej normy            & poniżej normy            \\ \hline
ma      & 18         & 31          \\
nie ma      & 25          & 183  \\ \hline        
\end{tabular}
\end{table}





