# Odpowiedzi do zadań

**Rozdział 1**
  
Zad. 1
```{r eval=FALSE,echo=TRUE,highlight=FALSE}
install.packages('agricolae')
library('agricolae')
?correlation
```


Zad. 2
```{r eval=FALSE,echo=TRUE,highlight=FALSE}
install.packages('agridat')
library('agridat')
??yates.oats
```


Zad. 3
```{r eval=FALSE,echo=TRUE,highlight=FALSE}
install.packages('openxlsx')
library('openxlsx')
?read.xlsx
```

\newpage

**Rozdział 2**

**Wektory**

Zad. 2
```{r eval=FALSE,echo=TRUE,highlight=FALSE}
cc<-rep(1,8)
d<-rep(0,199)
```

Zad. 3
```{r eval=FALSE,echo=TRUE,highlight=FALSE}
a)
sum((100:200)^2)
b)
sum(sqrt(log10(10^(0:5)))) 
```

Zad. 4
```{r eval=FALSE,echo=TRUE,highlight=FALSE}
a)
rep(1,8)
b)
rep(c(1,4),7) 
c)
rep(c(3,6),c(8,3))
d)
rep(5:1,1:5)
e)
rep(c(12,21,43),c(3,1,2)) 
f)
rep(c("A","B"),3)
g)
rep(c(1,3,5,7,9,11),each=2)
``` 

\newpage

**Macierze** 

Zad. 1
```{r eval=FALSE,echo=TRUE,highlight=FALSE}
A=matrix(c(1,2,3,0,2,-5,7,1,-3,4,5,6,0,1,-2,-3),4,4)
B=matrix(c(1,4,3,2,7,2,-1,0),4,2)
det(A)
A%*%B
t(A)
solve(A)
```

Zad. 2
```{r eval=FALSE,echo=TRUE,highlight=FALSE}
A =matrix(c(1,4,7,2,5,8,3,68,9),3,3,byrow=T)
nrow(A)
ncol(A)
sum(A)
colMeans(A)
sum(A[2,])
A[1,2]+A[3,3]
A[,3]
A[2,]
```

\vspace{0.4cm}
**Ramki danych**

Zad. 1
```{r eval=FALSE,echo=TRUE,highlight=FALSE}
data(iris)
dim(iris)
by(iris$Sepal.Width,iris$Species,mean)
by(iris$Sepal.Width,iris$Species,sd)
virginica<-subset(iris,iris$Species=='virginica')
virginica.sl<-virginica$Sepal.Length
table(iris$Species)
by(iris$Sepal.Length,iris$Species,min)
```

\vspace{0.8cm}
**Rozdział 3**

Zad. 1
```{r eval=FALSE,echo=TRUE,highlight=FALSE}
a)
dane<-read.table('dane.txt', header=T)
b)
table(dane$miejsce.zamieszkania)
c)
table(dane$miejsce.zamieszkania,dane$wielkość.rodziny)
d)
table(dane$miejsce.zamieszkania,dane$jedzie.na.wakacje)
e)
max(subset(dane$dochód,dane$wielkość.rodziny=='duże' & 
             dane$miejsce.zamieszkania=='miasto'))
```

Zad. 2
```{r eval=FALSE,echo=TRUE,highlight=FALSE,tidy=TRUE}
library(openxlsx)
dane<-read.xlsx('studenci.xlsx')
a)
table(dane$`Kierunek studiów`,dane$Płeć)
b)
by(dane$`Stypendium naukowe`,dane$Płeć,mean)
c)
subset(dane,dane$Płeć=='kobieta' & dane$`Kierunek studiów`=='Agroturystyka')
d)
subset(dane,dane$`Kierunek studiów`=='Leśnictwo' & dane$Płeć=='mężczyzna' 
       & dane$`Stypendium naukowe`=='0')
```
 
 \newpage
 
 **Rozdział 4**
 
Zad. 1
```{r eval=FALSE,echo=TRUE,highlight=FALSE}
library(openxlsx)
dane<-read.xlsx('studenci.xlsx')
plot(dane$Wiek,dane$`Stypendium naukowe`, col=c('red','blue'))
```

Zad. 2
```{r eval=FALSE,echo=TRUE,highlight=FALSE}
curve(x^2,from=-5,to=5,col='red')
curve((x-2)^2,from=-5,to=5,col='orange',add=T)
curve((x-2)^2+3,from=-5,to=5,col='green',add=T)
curve(x^2+3,from=-5,to=5,col='blue',add=T)
curve((x+1)^2-2,from=-5,to=5,col='violet',add=T)
abline(v=0,col='black')
title(main="Wykresy funkcji przesuniętych")
```

Zad. 3
```{r eval=FALSE,tidy=TRUE, echo=TRUE,highlight=FALSE}
hist(dane$`Stypendium naukowe`, main='Histogram wysokości stypendium
     naukowego', xlab='Wysokość stypendium naukowego')
```

 \vspace{0.8cm}
 **Rozdział 5**
 
**Testy dwóch wartości średnich z rozkładów normalnych - próby zależne**


Zad. 1
```{r eval=FALSE,tidy=TRUE, echo=TRUE,highlight=FALSE}
numer_odmiany=1:4
dł_słomy_1948=c(68.9,52.6,59.5,60.3)
dł_słomy_1949=c(64.5,54.8,57.9,57.2)
dane_dł_słomy=data.frame(numer_odmiany,dł_słomy_1948,dł_słomy_1949)
# testowanie zgodności z rozkładem normalnym
shapiro.test(dł_słomy_1948)
shapiro.test(dł_słomy_1949)
dane<-data.frame(Wartości=c(dł_słomy_1948,dł_słomy_1949), 
                 Rok=rep(1948:1949,c(4,4)))
# sprawdzenie równosci wartości średnich
t.test(Wartości~Rok,dane,var.equal = TRUE,paired= TRUE, conf.level = 0.95)
```

Zad. 2
```{r eval=FALSE,tidy=TRUE, echo=TRUE,highlight=FALSE}
krzyzowanie<-c(188,101,156,197,97,94,120,178)
samopylnosc<- c(150,97,134,139,95,91,118,161)
shapiro.test(krzyzowanie)
shapiro.test(samopylnosc)
t.test(krzyzowanie,samopylnosc, conf.level = 0.95, paired=TRUE)
```

 \vspace{0.8cm}
 **Analiza wariancji - Anova**


Zad. 1
```{r eval=FALSE,tidy=TRUE, echo=TRUE,highlight=FALSE}
Plon <- c(290,286,266,270,301,270,264,277,445,450,413,448,454,442,430,438,520,470,516,530,475,508,485,480,370,405,412,403,384,410,415,377)
Terminy <- as.factor(rep(1:4, c(8,8,8,8)))
levels(Terminy) <- c("I", "II","III", "IV")
dane<-data.frame(Plon, Terminy)
model<-lm(Plon~Terminy, data=dane)
rozwiazanie=anova(model)
rozwiazanie
```

Zad. 2
```{r eval=FALSE,tidy=TRUE, echo=TRUE,highlight=FALSE}
masa <- c(214.6, 193.1 , 189.1 , 177.7,262.3 , 235.9 , 216.5 , 219.1,221.4 , 236.8 , 227.9 , 234.1,248.0 , 255.0 , 229.6 , 242.8)
odmiany <- as.factor( c('S','L','A','D'))
dane<-data.frame(masa, odmiany)
model<-lm(masa~odmiany, data=dane)
rozwiazanie=anova(model)
rozwiazanie
```

 \vspace{0.8cm}
 **Testy wielokrotne**
 

Zad. 1
```{r eval=FALSE,tidy=TRUE, echo=TRUE,highlight=FALSE}
L1=c(0.26 , 0.28 , 0.27 , 0.25 , 0.19)
L2=c(0.30 , 0.27 , 0.26 , 0.22 , 0.19)
L3=c(0.26 , 0.25 , 0.24 , 0.22 , 0.20)
L4=c(0.25 , 0.23 , 0.21 , 0.22 , 0.21)
L5=c(0.23 , 0.22 , 0.22 , 0.21 , 0.20)
L6=c(0.21 , 0.21 , 0.20 , 0.20 , 0.20)
L7=c(0.24 , 0.22 , 0.21 , 0.20 , 0.18)
fenol=c(L1,L2,L3,L4,L5,L6,L7)
jeziora=as.factor(rep(c('L1','L2','L3','L4','L5','L6','L7'),each=5))
dane=data.frame(fenol,jeziora)
model = aov(fenol~jeziora, dane)
a=HSD.test(model,"jeziora") 
a
TukeyHSD(model,"jeziora", ordered = TRUE)
plot(TukeyHSD(model,"jeziora"))
```

Zad. 2
```{r eval=FALSE,tidy=TRUE, echo=TRUE,highlight=FALSE}

plon=c(0.16 , 0.18 , 0.62 , 0.62 , 0.29 , 0.39 , 0.61,0.23 , 0.28 , 0.38 , 0.68 , 0.24 , 0.37 , 0.65, 0.39 , 0.39 , 0.63 , 0.63 , 0.20 , 0.49 , 0.57, 0.34 , 0.16 , 0.52 , 0.52 , 0.26 , 0.44 , 0.67, 0.23 , 0.48 , 0.61 , 0.61 , 0.18 , 0.47 , 0.69, 0.38 , 0.44 , 0.57 , 0.57 , 0.19 , 0.53 , 0.65)
nawożenie=as.factor(rep(c('K', 'N1', 'N2', 'N3', 'N4', 'N5', 'N6'),6))
dane<-data.frame(plon, nawożenie)
model = aov(plon~nawożenie, dane)
a=HSD.test(model,"nawożenie") 
a
TukeyHSD(model,"nawożenie", ordered = TRUE)
plot(TukeyHSD(model,"nawożenie"))
```

 \vspace{0.8cm}
 **Rozdział 6**
 \vspace{0.8cm}
 
**Korelacje**


Zad. 1
```{r eval=FALSE,tidy=TRUE, echo=TRUE,highlight=FALSE}
wysokość=c(163, 170, 158, 156, 161, 159, 161, 168, 177)
obwód=c(21, 24, 22, 19, 24, 26, 26, 27, 28)
cor.test(wysokość, obwód)
```

Zad. 2
```{r eval=FALSE,tidy=TRUE, echo=TRUE,highlight=FALSE}
masa=c(44.1, 45.6, 45.2, 46.8, 43.3, 47.1, 46.8, 45.7)
plon=c(4.68, 4.76, 4.71, 4.87, 4.31, 4.97, 4.82, 4.72)
cor.test(masa, plon)
```

 \vspace{0.8cm}
 **Tablice kontyngencji**
 

Zad. 1
```{r eval=FALSE,echo=TRUE,highlight=FALSE}
x = matrix(c(71, 19, 57, 63), ncol = 2)
x
chisq.test(x)
```

Zad. 2
```{r eval=FALSE,echo=TRUE,highlight=FALSE}
x = matrix(c(18, 25, 31, 183), ncol = 2)
x
chisq.test(x)
```

 \newpage
 
 **Rozdział 7**

**Regresja liniowa**


Zad. 1
```{r eval=FALSE,echo=TRUE,highlight=FALSE}
x = c(200, 400, 600, 800, 1000, 1200)
y = c(10, 15, 23, 26, 33, 37)
model1=lm(y~x)
summary(model1)
```

Zad. 2
```{r eval=FALSE,echo=TRUE,highlight=FALSE}
X1=c(1,0,1,2,1,2)
X2=c(0,1,1,1,2,2)
Y<-c(3,7,8,11,14,16)
plon = data.frame(X1, X2, Y)
plon
modelw = lm(Y ~ X1 + X2, data = plon)
summary(modelw)
```